【裁判字號】    97,易,1605
【裁判日期】    981209
【裁判案由】    侵占
【裁判全文】
臺灣板橋地方法院刑事判決              97年度易字第1605號
公  訴  人  臺灣板橋地方法院檢察署檢察官
被      告  乙○○
選任辯護人  鍾開榮律師
上列被告因侵占案件，經檢察官提起公訴（97年度偵緝字第304
號），本院判決如下：
    主  文
乙○○無罪。
    理  由
一、本件公訴意旨略以：被告乙○○於民國84年11月間，因其友
    人甲○○急需資金週轉，被告乙○○乃請告訴人丙○○出資
    新台幣（下同）1,000 萬元，並提供甲○○之母姜曾甜妹所
    有之3 筆土地予告訴人丙○○作為上開債務之抵押，並以告
    訴人丙○○為抵押權人。而借款交涉過程告訴人丙○○均委
    由被告乙○○經手，約定利息為3 分利，被告乙○○並代為
    收受甲○○按月給付告訴人丙○○之利息及償還之款項。詎
    被告乙○○竟基於意圖為自己不法之所有之犯意，將甲○○
    交與其欲償還告訴人丙○○之欠款共計675 萬元與利息侵吞
    入己，因認被告乙○○涉犯刑法第335 條第1 項之侵占罪嫌
    等語。
二、按犯罪事實應依證據認定之，無證據不得認定犯罪事實；不
    能證明被告犯罪者，應諭知無罪之判決，刑事訴訟法第154
    條第2 項、第301 條第1 項分別定有明文。又告訴人之告訴
    ，係以使被告受刑事訴追為目的，是其陳述是否與事實相符
    ，仍應調查其他證據以資審認。事實之認定，應憑證據，如
    未能發現相當證據，或證據不足以證明，自不能以推測或擬
    制之方法，為裁判基礎。再認定犯罪事實，所憑之證據，雖
    不以直接證據為限，間接證據亦包括在內，然無論直接或間
    接證據，其為訴訟上之證明，須於通常一般之人均不致於有
    所懷疑，而得確信其為真實之程度者，始得據之為有罪之認
    定，倘其證明尚未達到此一程度，而有合理性懷疑之存在時
    ，即無從為有罪之認定（最高法院分別著有52年台上字第13
    00號、40年台上字第86號及76年台上字第4986號等判例參照
    ）。又被害人與一般證人不同，其與被告處於相反之立場，
    其陳述之目的，在使被告受刑事訴追處罰，內容未必完全真
    實，證明力自較一般證人之陳述薄弱。故被害人縱立於證人
    地位而為指證及陳述，且其指證、陳述無瑕疵可指，仍不得
    作為有罪判決之唯一證據，應調查其他證據以察其是否與事
    實相符，亦即仍須有補強證據以擔保其指證、陳述之真實性
    ，始得採為斷罪之依據（最高法院94年度台上字第3326號判
    決參照）。按刑法上之侵占罪，須持有人變易其原來之持有
    意思而為不法所有之意思，始能成立，如僅將持有物延不交
    還或有其他原因致一時未能交還，既缺乏主觀要件，即難遽
    以該罪相繩（68年台上字第3146號判例參照）。次按刑法上
    之侵占罪，以意圖為自己或第三人不法之所有，而擅自處分
    自己持有之他人所有物，即變更持有之意為不法所有之意，
    為其構成要件。若以自己或他人名義向人借貸，不能如數清
    償，自係民事上違背履行契約問題，與侵占罪之要件不合（
    41年台非字第57號判例參照）。
三、公訴人認被告乙○○涉有上揭犯行，無非係以(一)被告乙○○
    於偵查中之供述；(二)告訴人丙○○於偵查中之指訴；(三)甲○○書立之存證信函1 份等為其主要論據。惟訊據被告乙○○
    固不否認有於84年11月間，因伊友人甲○○急需資金周轉，
    乃請告訴人丙○○出資1,000 萬元，並提供甲○○之母姜曾
    甜妹所有之3 筆土地予告訴人丙○○作為上開債務之抵押，
    並以告訴人丙○○為抵押權人，而借款過程均由伊經手，且
    代為收受甲○○給付給告訴人丙○○之利息及償還之款項等
    情，然堅詞否認有為侵占之行為，並辯稱：當初甲○○雖向
    告訴人丙○○借款1,000 萬元，但一開始先扣掉3 個月利息
    90萬元及代書的佣金35萬元，所以甲○○實際拿900 萬元左
    右，又甲○○給付給告訴人丙○○的利息，伊都有轉交，但
    因甲○○是建商，並不是每月支付利息，有時是3 個月付1
    次，有時候是以蓋房子後的餘屋，扣除跟銀行貸款後，剩下
    的殘餘價值交給代銷公司處理，伊也是有將處理後的現金交
    給告訴人丙○○，之後甲○○答應將設定給告訴人丙○○3
    筆土地中之1 筆土地透過伊找仲介商以975 萬元賣掉，並以
    此償還告訴人丙○○款項，伊將其中300 萬元交給告訴人丙○○，其餘款項約有600 萬元左右，則經過告訴人丙○○同
    意挪用在伊新竹的工地，伊也有帶告訴人丙○○去看過新竹
    工地，告訴人丙○○也有跟伊算利息等語。
四、經查：
  (一)有關被告乙○○於民國84年11月間，因其友人甲○○急需資
    金週轉，被告乙○○乃請告訴人丙○○出資1,000 萬元，並
    提供甲○○之母姜曾甜妹所有之3 筆土地予告訴人丙○○作
    為上開債務之抵押，並以告訴人丙○○為抵押權人，而借款
    交涉過程告訴人丙○○均委由被告乙○○經手之情，為被告
    乙○○於偵查及本院審理中均承認在案（見97年度偵緝字第
    304 號偵查卷宗第25頁及本院97年度易字第1605號卷第25、
    49及84頁），亦經證人即告訴人丙○○於偵查及本院審理中
    證稱：於84年時，乙○○跟伊表示要借錢給甲○○，就與乙○○約定將1,000 萬元交給借款人甲○○，甲○○也設定3
    筆土地抵押，伊將錢交給乙○○，從頭到尾也都是由乙○○
    去辦等語明確（見89年度偵字第22071 號偵查卷宗第7 頁及
    本院97年度易字第1605號卷第171 背面頁），復稽證人甲○○於本院審理中證陳：於84年間，伊經由友人介紹認識被告
    ，伊跟被告借了1,000 萬元，是被告出面跟伊談的，伊拿媽
    媽的3 筆土地設定抵押1,200 萬元，並不清楚設定的權利人
    是誰，又伊雖借1,000 萬元，但實際只拿800 多萬元，因為
    先扣掉利息等語（見本院97年度易字第1605號卷第229 背面
    頁），復有土地抵押權設定契約書影本1 件在卷可參（見89
    年度他字第3570號偵查卷宗第5 頁），是告訴人丙○○透過
    被告乙○○借款給甲○○1,000 萬元，且甲○○以其母親3
    筆土地設定抵押權給告訴人丙○○乙節，應可認定。
  (二)惟觀諸被告乙○○辯稱：伊確實有將甲○○所給付之利息交
    付給告訴人丙○○，而甲○○透過伊找仲介商賣土地所得款
    項975 萬元部分，伊將300 萬元交給告訴人丙○○，剩餘67
    5 萬元之款項，伊係經由告訴人丙○○同意而借用等語，是
    有關被告乙○○有無以自己名義繼續向告訴人丙○○借貸67
    5 萬元部分及有無將甲○○支付的利息交付給告訴人丙○○
    厥為本案之關鍵而有予究明之必要。經查：
  1.有關675萬元款項部分：
  (1)觀之告訴人丙○○於偵查中以書狀指訴：伊借款1,000 萬元
    給乙○○之友人甲○○，甲○○母親姜曾甜妹提供3 筆土地
    設定抵押，之後甲○○還伊300 萬元，並塗消其中1 筆土地
    ，尚有700 萬元未返還，因伊與甲○○不熟，傳達訊息均透
    過乙○○，乙○○竟表示未收到款項及利息等詞（見89年度
    他字第3570號第2 至4 頁）；其於本院審理中具結後先證述
    ：乙○○有表示甲○○要賣1 塊土地來還伊，後來也沒有還
    錢給伊，從頭到尾都沒有給伊利息，也沒有還伊錢等詞（見
    本院97年度易字第1605號卷第171 背面、172 頁），復證稱
    ：伊知道其中1 筆新竹市○○段328 之1 地號土地設定被塗
    銷，係乙○○說要賣，賣的錢要還給伊，本來說要還，但乙○○又把錢借去，起先伊有要借給乙○○，因乙○○說工地
    蓋好房子賺錢就要還，伊不知道工地的名字，只知道是新竹
    的工地，乙○○也有帶伊去看他蓋的房子等語明確（見本院
    卷第172 、173 背面及175 頁），則由告訴人丙○○上開證
    詞可知，其就是否將甲○○賣土地所得之款項再借貸給被告
    乙○○，致被告乙○○未返回款項乙節，前後有不一致之情
    ，是告訴人丙○○之指訴，已難盡信。再徵之告訴人丙○○
    於本院審理中證述，其有與被告乙○○前往新竹看工地之舉
    ，而被告乙○○於本院審理中表示：告訴人丙○○係伊金主
    ，2 人從82年間就開始配合，要借錢給伊之前都會去看土地
    及房子，經由告訴人丙○○同意後，伊才會對外接洽等情（
    見本院97年度易字第1605號卷第234 背面頁），則由告訴人
    丙○○證述有去看被告乙○○新竹工地之房子等情，顯見被
    告乙○○辯稱因新竹工地需要資金而再向告訴人丙○○借貸
    之辯解，洵非無據。則被告乙○○既係以自己名義再將甲○○所返還之款項向告訴人丙○○借貸，揆諸上開判例意旨，
    被告乙○○因繼續借貸該款項致當時未返還，縱使其事後不
    能如數清償，亦僅屬契約之債務不履行關係，自與侵占罪之
    要件不合。
  (2)況參以證人即告訴人之配偶朱朝陽於本院審理中亦證述：伊
    太太跟伊表示乙○○有一個朋友要建房子需要錢周轉，並詢
    問伊意見，所以知道借1,000 萬元的事情，而伊也知道土地
    辦塗銷這件事情，塗銷後，乙○○說要還300 萬元，但之後
    用乙○○的名字繼續借，伊也有問剩下700 萬元何時還，乙○○說賺到錢就還，有說錢用在建房子，但伊沒有問房子建
    在何地方之情（見本院卷第176 、176 背面至197 頁），則
    由證人朱朝陽前開證詞亦知，益徵被告乙○○確實又以自己
    名義再將甲○○所返還之款項向告訴人丙○○繼續借貸之情
    ，是自難僅以被告乙○○未返還款項之行為，率斷其主觀上
    有變易其原來之持有意思而為不法所有之意思，被告乙○○
    既缺乏主觀要件，即難遽以侵占罪相繩至明。
  2.有關利息部分：
  (1)參之證人甲○○於本院審理中證陳：伊借了1,000 萬元，只
    拿到800 多萬元，因為先扣除了利息及佣金，利息是1 個月
    24萬元，印象中是扣6 個月利息，伊後來沒有還錢，但中間
    有付利息，此外被告有跟伊講要過戶1 筆土地，該80坪土地
    是抵975 萬元，扣抵後，伊僅欠25萬元沒有還，之後抵押權
    人有寫存證信函來，伊將實情跟別人講，請人家寫存證信函
    函覆，伊確實先後付息320 萬元，利息是交給被告，又伊有
    以6 戶向銀行貸款，那6 戶就給被告，由被告向銀行貸款，
    6 戶每戶以10萬元計算抵利息，銀行貸款就由被告去處理，
    另外其於存證信函中就875 元部分係漏寫萬字等語歷歷（見
    本院97年度易字第1605號卷第229 背面至231 背面、232 背
    面頁），另參以被告乙○○於偵查、本院準備程序及審理中
    供述：丙○○透過伊來放款，借給甲○○1,000 萬元，利息
    是3 分利，其中1 分利是伊的佣金，扣掉3 個月利息90萬元
    及代書佣金35萬元，甲○○一開始是拿900 萬左右，又甲○○有陸續還款且有支付利息，實際金額伊忘記了，但伊都有
    拿給丙○○，此外因甲○○是建商，有時候是以蓋房子所剩
    的餘屋，扣除跟銀行貸款後，剩下的殘餘價值交給代銷公司
    處理，再以抵扣的方式給付利息，所以甲○○給付利息現金
    應該沒有到300 多萬元等情（見97年度偵緝字第304 號偵查
    卷宗第25頁及本院97年度易字第1605號卷第49至50、84及23
    3 頁），另佐以證人甲○○函覆告訴人丙○○之存證信函載
    道：「愛丁堡建設公司所借新台幣（下同）壹仟萬元，扣除
    利息、傭金共壹佰貳拾伍萬元，愛丁堡建設公司實拿捌佰柒
    拾伍元，期間該公司以竹中房子六戶，每戶扣除銀行貸款及
    利息，以十萬元共六十萬元，折抵借款利息」等字樣，此有
    存證信函影本1 紙在卷足憑（見89年度他字第3570號偵查卷
    宗第9 至11頁），綜觀上開情詞，足見被告乙○○與證人甲○○2 人對於該筆借貸之利息究竟為何有不一致之情況，惟
    對於證人甲○○有交付利息給被告乙○○，而甲○○給付部
    分利息之方式係以房子抵扣之情，並無不合之處。
  (2)雖告訴人丙○○於偵查及本院審理中均指訴：被告乙○○並
    沒有交付利息等詞。惟細繹告訴人丙○○於偵查及本院審理
    中均證陳：借款期間，乙○○要求就甲○○所提供3 筆土地
    中的新竹市○○段328 之1 地號土地抵押權設定予以塗銷乙
    節，已於前述，復稽土地他項權利變更契約書載明：「移轉
    或變更原因：擔保物減少」之情，亦有土地抵押權設定契約
    書影本1 紙在卷可憑（見89年度他字第3570號偵查卷宗第6
    頁），足見告訴人丙○○確實將甲○○所提供擔保之3 筆土
    地中的1 筆土地抵押權設定塗銷之事實無訛。按一般有社會
    經驗之人均知悉，設定抵押權之目的係為擔保債權，若債務
    人未依約履行，抵押權人得對抵押物行使權利，告訴人丙○○為有社會經驗之成年人，其智識程度亦與常人無異，自難
    諉為不知，倘若告訴人丙○○所指被告乙○○並未交付利息
    之情為真，以其當時既不知是被告乙○○未將利息轉交致未
    取得利息，其豈有不質疑借款人甲○○還款能力而要求增加
    擔保物甚至對抵押物行使權利之理，反而配合被告乙○○塗
    銷土地抵押權之設定，此與常情有違。況由84年11月10日之
    抵押權設定登記日起至86年3 月20日之塗銷1 筆土地抵押權
    設定日止，期間長達1 年4 月，倘若告訴人丙○○確實未從
    被告乙○○處拿到甲○○所給付之利息，為何直到88年8 月
    20 日 方以存證信函之方式詢問甲○○，亦啟人疑竇。此外
    ，被告乙○○於本院審理中另供述：告訴人丙○○係伊金主
    ，雙方從82年間就開始配合，資金往來密切等語，亦於前述
    ，並援引本院92年年度易緝字第103 號A 卷之匯款單據，證
    明之間匯款金額並非小數目之事實（見本院92年度易緝字第
    103 號A 卷第121 至132 、201 至207 頁），綜觀上情，是
    實無法僅以告訴人丙○○所指未收到利息之指訴逕認定被告
    乙○○就此有侵占之行為。
  3.至公訴人另以被告乙○○所為亦涉犯背信罪嫌。然刑法背信
    罪之成立，須係為他人處理事務，意圖為自己或第三人不法
    之利益，或損害本人之利益，而為違背其任務之行為，致生
    損害於本人之財產或其他利益為構成要件。有關告訴人丙○○是否受有財產或其他利益之損害，已於前述，公訴人並未
    進一步提出其他積極證據以證明被告乙○○有何背信之犯行
    。
五、綜上事證，本件被告乙○○之行為尚與刑法第335 條第1 項
    侵占罪之構成要件尚有未合，自難以該罪相繩，本件純屬告
    訴人丙○○與被告乙○○間之民事糾紛，與被告乙○○之刑
    責無涉。此外，復查無其他積極證據足資認定被告乙○○有
    何公訴意旨所述之侵占及背信犯行，揆之前開最高法院判決
    意旨，本件核屬不能證明被告乙○○犯罪，自應為無罪之諭
    知。
據上論斷，應依刑事訴訟法第301 條第1 項，判決如主文。
本案經檢察官簡志祥到庭執行職務。
中    華    民    國    98    年    12    月    9     日
                  刑事第一庭審判長法  官  王復生
                                  法  官  陳世旻
                                  法  官  連雅婷
以上正本證明與原本無異。
如不服本判決應於收受判決後10日內向本院提出上訴書狀，並
應敘述具體理由。其未敘述上訴理由者，應於上訴期間屆滿後
20日內向本院補提理由書（均須按他造當事人之人數附繕本）
「切勿逕送上級法院」。
                                書記官  郭晉良
中    華    民    國    98    年    12    月    9     日


司法院資訊處製作；財團法人民間司法改革基金會備份。
